【裁判字號】    99,重上,158
【裁判日期】    990921
【裁判案由】    確認派下權不存在
【裁判全文】
臺灣高等法院民事判決                 99年度重上字第158號
上  訴  人
即被上訴人  祭祀公業藍元成
法定代理人  甲○○
訴訟代理人  黃斐旻律師
            陳宜鴻律師
上  訴  人  己○○
            乙○○原名藍忠順.
共      同
訴訟代理人  許峻銘律師
被上訴人    戊○○
            丁○○
            丙○○
上列當事人間請求確認派下權不存在事件，上訴人祭祀公業藍元
成、己○○、乙○○對於中華民國98年12月31日台灣士林地方法
院98年度重訴字第143號第一審判決提起上訴，本院於99年8月31
日言詞辯論終結，判決如下：
    主  文
原判決關於駁回上訴人祭祀公業藍元成下開第二項之訴部分，及
該部分訴訟費用之裁判均廢棄。
上開廢棄部分，確認被上訴人戊○○、丁○○、丙○○對於上訴
人祭祀公業藍元成之派下權不存在。
上訴人己○○、乙○○之上訴駁回。
關於上訴人祭祀公業藍元成上訴部分，第一、二審訴訟費用由被
上訴人戊○○、丁○○、丙○○負擔；關於上訴人己○○、乙○
○上訴部分，第二審訴訟費用由上訴人己○○、乙○○負擔。
    事實及理由
壹、程序方面：
一、本件被上訴人戊○○、丁○○、丙○○（以下合稱戊○○等
    3人，單指1人時，則逕稱其名）經合法通知，無正當理由，
    未於言詞辯論期日到場，核無民事訴訟法第386條所列各款
    情形，爰依上訴人祭祀公業藍元成（以下稱祭祀公業藍元成
    ）之聲請，由其一造辯論而為判決。
二、按當事人於第二審不得提出新攻擊或防禦方法，但對於在第
    一審已提出之攻擊或防禦方法為補充者，不在此限，民事訴
    訟法第447條第1項第3款定有明文。經查：
    (一)本件上訴人己○○、乙○○（原名藍忠順，以下合稱己○
      ○等2人，單指1人時、則逕稱其名）於提起上訴後之民國
      （下同，惟因本件兩造主張之部分事實係發生於日據時代
      ，為求明確，必要時於其後加註日據時代之年別）99年2
      月11日本件繫屬本院後，始提出己○○等2人之祖母藍樣
      雖於27年（即昭和13年）4月20日與訴外人藍乞終止收養
      關係，由訴外人謝金王收養，但嗣後即與謝金王之次子即
      訴外人曹永火結婚，故藍樣實際上是再嫁，只是暫申報為
      養女而已，與謝金王並不成立民法上之收養關係，藍樣仍
      為藍乞之養女；且縱認藍樣經謝金王收養，但因藍樣而後
      另與謝金王之子即曹永火結婚，藍樣自應先行終止與謝金
      王之收養關係，因而居於第一養親地位之藍乞即回復親權
      （收養關係之回復），則藍樣又回復為藍乞之養女，藍樣
      之子即己○○等2人之被繼承人藍春來同時回復為藍乞養
      孫之抗辯（見本院卷第20頁至第22頁書狀）。因己○○等
      2人上開抗辯，屬其等於第一審抗辯藍樣與藍乞終止收養
      關係後，雖為謝金王所收養，但其後藍樣與謝金王之子曹
      永火結婚，故藍樣與謝金王發生終止收養關係效果乙節，
      加以補充，經核與民事訴訟法第447條第1項第3款之規定
      相符，應予准許。
    (二)另祭祀公業藍元成雖於本院審理時，聲請本院向基隆港務
      局函查金山丸號之沈沒時間；向台北市內湖區戶政事務所
      （下稱內湖區戶政事務所）函查關於訴外人藍新法之戶籍
      謄本記載內容與基隆市仁愛區戶政事務所（下稱仁愛區戶
      政事務所）記載內容不符之原因，以及函請仁愛區戶政事
      務所檢送訴外人黃子鹿之歷年全戶戶籍謄本等節（見本院
      卷第139頁至第142頁）。因係對其於第一審主張藍新法已
      於13年5月9日因金山丸號沈沒而行蹤不明甚至死亡乙節，
      加以補充，經核與民事訴訟法第447條第1項第3款之規定
      相符，亦應予准許。
三、本件己○○等2人於原審審理時，曾抗辯訴外人藍乞與藍樣
    終止收養關係後，藍乞重新與藍樣之子藍春來成立收養關係
    ，以及其等因祭祀公業藍元成其餘派下員之同意，而取得祭
    祀公業藍元成派下員資格等節，經原審判決書加以論述後，
    認其等前開抗辯，尚非可採（見原審判決書第5頁至第8頁）
    。嗣其等於本院審理時，表示藍春來與藍乞間為養孫關係，
    故藍春來與藍乞間不可能成立收養關係，因此就前所抗辯之
    「訴外人藍乞與藍樣終止收養關係後，藍乞重新與藍樣之子
    藍春來成立收養關係」乙節，不再抗辯等語；另就「己○○
    、乙○○因祭祀公業藍元成其餘派下員之同意，而取得祭祀
    公業藍元成派下員資格」乙節，亦不再抗辯等語（見本院卷
    第120頁反面、第206頁筆錄；於第253頁至第257頁書狀亦未
    再將上開抗辯列入爭點中），故本院就己○○等2人上開之
    抗辯，即毋庸再予審究。
貳、實體方面：
一、祭祀公業藍元成主張：
    (一)己○○、乙○○之父親為藍春來，祖母為藍樣。藍樣雖於
      民國9年（即大正9年）11月17日，為伊之派下員藍乞收養
      ，並於21年（即昭和7年）與訴外人辜賀結婚（為招贅）
      ，且於同年4月2日生下藍春來，惟因辜賀於26年死亡，藍
      樣遂於27年（即昭和13年）4月20日自藍乞戶內出養並除
      戶，而由謝金王收養，並改名謝樣，因而終止與藍乞之收
      養關係，則藍樣之子藍春來，亦因於藍樣出養至謝家而成
      為謝家子孫。嗣藍乞於43年1月11日死亡，因藍春來非藍
      家子孫，自無從繼承藍乞之派下權，至於藍春來之子己○
      ○、乙○○，自亦非伊之派下員。另因藍樣與藍乞係於27
      年4月20日終止收養關係，並無轉收養之情形，從而，縱
      然日後藍樣與謝金王間終止收養關係，惟藍樣與藍乞間之
      收養關係亦無從回復。
    (二)另戊○○之父親為藍文貴，丁○○、丙○○之父親為藍文
      卿，祖母均為藍劉金枝，而藍劉金枝雖為伊派下員藍新法
      之配偶。惟藍新法早於13年（即大正13年）5月9日因金山
      丸號沈沒而行蹤不明，可能於金山丸號沈沒時即已死亡，
      與藍劉金枝之婚姻關係因夫死亡而解消，惟藍劉金枝竟於
      14年（即大正14年）9月8日產下藍文貴、19年（即昭和5
      年）10月10日產下藍文卿，故藍文貴、藍文卿顯非藍劉金
      枝自藍新法受胎，非屬藍新法之血親，且不得依婚生推定
      而認屬藍新法之子，自無繼承派下權之權利，因而藍文貴
      、藍文卿之子嗣即戊○○、丁○○、丙○○自亦非伊之派
      下員。
    (三)因伊就己○○、乙○○、戊○○、丁○○、丙○○等人得
      否享有派下權一節，尚有未明，對其派下權之範圍有所影
      響而陷於不安狀態，有受確認判決之法律上之利益。爰依
      法提起本件訴訟，求為判決確認己○○、乙○○、戊○○
      、丁○○、丙○○關於祭祀公業藍元成派下權不存在之判
      決（原審判決確認己○○、乙○○對於祭祀公業藍元成之
      派下權不存在，駁回祭祀公業藍元成其餘之請求。祭祀公
      業藍元成、己○○、乙○○對其等敗訴部分，均聲明不服
      ，分別提起上訴）。並上訴聲明：(1)原判決不利於祭祀公
      業藍元成之部分廢棄；(2)上開廢棄部分，確認戊○○、丁
      ○○、丙○○對於祭祀公業藍元成之派下權不存在。並答
      辯聲明：己○○、乙○○之上訴駁回（見本院卷第264頁
      、第274頁書狀、第283頁反面筆錄）。
二、己○○、乙○○則以：
    (一)伊等之祖母藍樣與藍乞終止收養關係後，雖為謝金王所收
      養，然伊等之父親藍春來當時僅5歲，並未隨同藍樣離去
      原養家，而由藍乞繼續扶養，並從養家之「藍」姓，迄至
      43年1月11日藍乞亡故後，乃由藍春來承繼藍乞戶長地位
      ，並以「大房」子孫身分祭祀藍氏先祖。依司法院院解字
      第3010號解釋意旨，藍春來與藍乞間之祖孫關係不消滅。
      又女子本無派下繼承權，至於招贅所生之子，冠母性者之
      所以有派下繼承權，乃慣例上賦予直接繼承其祖父之房份
      派下權，非代位其母之派下權，從而藍春來得繼承其祖父
      藍乞之派下權，與其母藍樣是否與藍乞終止收養關係無關
      。又藍乞與其妻藍王妹有意扶養藍春來之事實，亦可從出
      殯疏文得知，且亦由藍春來處理藍乞、藍王妹之埋葬事宜
      ，以及由藍春來繼任戶長後傳襲藍管為祭祀公業管理代理
      人，藍春來之子己○○、乙○○亦均有參加族中之祭祀活
      動，並負擔相關祀產費用。
    (二)另謝金王於收養藍樣時，真意即有使藍樣與其次子曹永火
      結婚（實際結婚日期於戶籍謄本上未記載）之真意，而藍
      樣於27年被謝金王收養時已21歲，正當青春年華，夫死再
      嫁，合乎常情，既已有養父藍乞，何需再被收養為養女，
      足見實際上是再嫁，只是暫申報為養女。依司法院大法官
      會議解釋（下稱大法官會議解釋）第91號解釋及第32號解
      釋，藍樣與謝金王間本不成立民法上之收養關係，故藍樣
      應仍為藍乞之養女。
    (三)退步言之，縱令藍樣為謝金王收養，但因藍樣其後另行與
      謝金王之子曹永火結婚，依大法官會議解釋第32號意旨，
      應先行終止收養關係，故藍樣與第二養親即謝金王終止收
      養時，第一養親即藍乞之親權回復，故藍樣又回復為藍乞
      之養女，藍春來同時回復為藍乞之養孫。且依戶籍資料，
      一方入籍一方除籍，由第一養親入籍第二養親戶內之情形
      ，顯然為典型之轉收養，並非藍樣先與藍乞終止收養後再
      由謝金王收養。另藍樣與曹永火結婚後，並將戶籍登記簿
      所載謝金王之養女記載部分刪除，改記載為曹永火之妻。
      依最高法院44年11月14日之決議及內政部之函釋，藍樣並
      無謝金王養女之身分，藍樣與藍乞間之收養關係依然存續
      。
    (四)伊等亦從未間斷祭祀活動。又祭祀公業藍元成之土地，自
      始即分配由全體派下員蓋屋居住使用，伊等亦因繼承而占
      有使用，直至房屋被拆除為止，期間亦未有任何派下員異
      議等語，資為抗辯。並上訴聲明：(1)原判決不利於己○○
      、乙○○部分廢棄；(2)上開廢棄部分，祭祀公業藍元成在
      第一審之訴駁回（見本院卷第18頁書狀、第120頁、第283
      頁反面筆錄）。
三、被上訴人戊○○、丁○○、丙○○未於準備程序及言詞辯論
    期日到場，亦未提出書狀作何聲明或陳述。
四、兩造不爭執事項（見本院卷第205頁反面、第284頁筆錄）：
    (一)祭祀公業藍元成係由「藍管」與「藍心」於渡台後，在日
      據時期共同出資購買坐落台北市○○區○里○段○○○段
      124地號土地所創設。
    (二)藍樣於9年11月17日由藍乞收養，於21年與辜賀結婚（為
      招贅），並於21年4月2日生下藍春來，而藍春來係己○○
      與乙○○之父。嗣藍樣於27年4月20日自藍乞戶內出養並
      除戶，由訴外人謝金王收養。
    (三)己○○、乙○○、戊○○、丁○○、丙○○等人均記載於
      祭祀公業藍元成96年9月4日所造報之派下員名冊中。
五、本件經依民事訴訟法第463條準用同法第270條之1第1項第3
    款規定，整理並協議簡化爭點後，祭祀公業藍元成、己○○
    、乙○○均同意就本院99年6月25日準備程序、99年8月31日
    言詞辯論程序中，兩造協議簡化之爭點為辯論範圍（見本院
    卷第206頁、第284頁筆錄）。茲就兩造之爭執點及本院之判
    斷，分述如下：
    (一)己○○、乙○○是否因繼承關係而取得祭祀公業藍元成派
      下權？
      1.藍乞與藍樣有無終止收養關係？
        (1)藍樣於9年11月17日由藍乞收養，而於21年與辜賀結
          婚（為招贅），並於27年4月20日自藍乞戶內出養並
          除戶，由謝金王收養之事實，為兩造所不爭執（見兩
          造不爭執事項(二)）。而依己○○等2人所提出之內湖
          區公所90年9月12日北市湖民字第9022000700號函說
          明第二點第(一)項前段記載：「藍春來係派下員養女與
          贅夫所生，其派下權應於藍樣死亡時因繼承而取得…
          ，惟藍樣早於昭和十三年四月二十日終止與藍乞之收
          養關係（詳所附之戶籍謄本），喪失繼承權，緣此藍
          春來及其子孫無由因繼承而取得派下權」（見原審卷
          1第114頁至第115頁）；再依己○○等2人提出之藍乞
          、藍春來之戶籍謄本，關於藍氏樣之事由欄記載亦約
          略可見「謝金王昭和拾參年四月貳拾日養子…付除籍
          」（見原審卷1第37頁）。
        (2)又己○○、乙○○與訴外人藍明珠、藍月霞、藍秀華
          向台灣台北地方法院（下稱台北地院）起訴請求訴外
          人謝寶玉、謝天生、謝朝源、藍寶等人返還遺產之事
          件，經台北地院96年度家訴字第116號民事判決認；
          「…藍乞與藍樣於27年4月20日即已終止收養關係，
          則藍春來與藍乞間因收養所生之身分關係（二親等直
          系血親卑親屬），即因終止收養而消滅，藍春來不因
          稱姓或祭祀祖先或設籍即得與已終止收養關係之藍乞
          又發生親屬關係」，因而判決己○○等人敗訴；其等
          聲明不服，提起上訴，經本院97年度家上字第220號
          判決上訴駁回；其等又再提起上訴，亦經最高法院98
          年台上字第281號裁定上訴駁回確定，有該事件歷審
          判決書電子檔案1份附卷可稽（見本院卷第209頁至第
          219頁）。故祭祀公業藍元成主張藍樣與藍乞於27年
          （即昭和13）年4月20日終止收養關係之事實，即堪
          予採信。
        (3)另己○○、乙○○抗辯謝金王與藍樣並未成立收養關
          係云云（見本院卷第284頁筆錄）。惟查：
          按「查被收養為子女後而另行與養父母之婚生子女
            結婚者，應先終止收養關係，已有本院釋字第32號
            解釋可據，倘養親死亡而其生前又無本院釋字第58
            號解釋所謂主持養子女與其婚生子女結婚情事，則
            在養子女一方自無從終止收養關係，其與養親之婚
            生子女結婚即非法律所許，然此亦僅限於有民法上
            之收養關係者而言，若按其實情在收養時養親本有
            使其與婚生子女結婚之真意，如將女抱男或將男抱
            女等並非民法上之所謂收養（參照本院釋字第32號
            解釋前段），自不受此限制」大法官會議解釋第91
            號固著有明文。
          本件己○○2人抗辯謝金王於收養藍樣時，真意即
            有使藍樣與其次子曹永火結婚之真意，故藍樣實際
            上是再嫁，僅暫申報為養女云云。惟謝金王於收養
            藍樣時，是否確有使藍樣與其子曹永火結婚之真意
            ，或係於收養後始起意使藍樣與其子曹永火結婚之
            事實，己○○2人並未舉證以實其說，故己○○等2
            人抗辯藍樣與謝金王間無收養關係云云，即非可採
            。且縱然謝金王於收養藍樣時，即有使藍樣與其子
            曹永火結婚之真意，致藍樣與謝金王間未成立收養
            關係，惟仍無礙於藍樣業與藍乞終止收養關係。
          至己○○2人雖提出最高法院44年11月14日民刑庭
            總會決議，抗辯依該決議所示：「養女與養父母之
            子結婚，則可依民法第98條之規定解釋為當事人間
            ，係以養媳之關係而收養，自無養女之身分」（見
            本院卷第188頁）。惟因上開決議係涉及養女與養
            父母間有關收養意思表示之解釋問題，但本件藍樣
            係與藍乞終止收養關係，已如前述，故上開決議，
            亦不得為有利於己○○2人之認定。
      2.藍春來與藍乞之祖孫關係，是否不因藍乞與藍樣終止收
        養關係而受影響？
        (1)有關己○○、乙○○抗辯藍春來與藍乞之關係乙節，
          其於原審審理時，雖曾抗辯藍乞與藍樣終止收養關係
          後，藍乞重新與藍樣之子藍春來成立收養關係云云，
          惟於本院審理時，表明就上開部分，不再抗辯（見本
          院卷第120頁反面筆錄），已如前述；而僅就藍春來
          與藍乞間之養孫關係，不因藍乞與藍樣終止收養關係
          而受影響；以及因藍樣因與謝金王之子結婚，故藍樣
          與謝金王終止收養關係，藍樣與藍乞先前之收養關係
          即回復，藍春來與藍乞先前之養孫關係亦已回復為抗
          辯。以下僅就己○○等2人於本院之抗辯為論述，合
          先敘明。
        (2)按民事，法律所未規定者，依習慣；無習慣者，依法
          理，民法第1條定有明文。我國民法親屬、繼承編之
          條文於19年12月26日制定公布，自20年5月5日起施行
          ，而本件藍樣與藍乞係於27年4月20日終止收養關係
          ，自應適用民法之規定。惟當時之民法就本件藍乞與
          藍樣終止收養關係後，與養孫戊○○間之祖孫關係是
          否因此消滅，並無規定（嗣民法第1083條雖於96年5
          月23日修正為「養子女及收養效力所及之直系血親卑
          親屬，自收養關係終止時起，回復其本姓，並回復其
          與本生父母及其親屬間之權利義務。但第三人已取得
          之權利，不受影響」，惟因修正在後，尚不得溯及適
          用），依民法第1條規定，應適用當時之習慣，如無
          習慣，則應適用法理。次按台灣在日據時期本省人間
          之親屬及繼承事項不適用日本民法第4編（親屬）第5
          編（繼承）之規定，而依當地之習慣決之（原大正11
          年9月18日敕令407號參照），為最高法院57年台上字
          第3410號判例意旨所明揭。
        (3)經查：
          本件兩造爭執之相關當事人中，藍樣係於9年11月
            17日由藍乞收養，於21年與辜賀結婚（為招贅），
            並於21年4月2日生下藍春來，惟藍樣已於27年4月
            20日自藍乞戶內出養並除戶，由謝金王收養。是關
            於藍樣與藍乞間收養關係之發生、終止，均發生於
            民法親屬編於台灣地區施行前之日據時期，依前揭
            法律規定及判例意旨，關於藍樣與藍乞間收養關係
            之發生、終止之效力，均應適用台灣地區當時之習
            慣認定之，尚無適用現行民法、判例或解釋之餘地
            。
          台灣地區關於收養終止之效力，於前清時代，養親
            與養子女間之親屬關係及服制關係均消滅，養子復
            歸本生家（歸宗），其妻妾、子孫亦隨去（台灣民
            事習慣調查報告，第170頁，68年7月再版，見本院
            卷第135頁至第137頁）。至於日據時期，另依法務
            部77年11月24日(77)法律字第20431號函所揭示：
            「…於台灣當時（即日據時期）有無如司法院院解
            字第3010號解釋：『收養關係終止時，養子女之子
            女，如經收養者及養子女之同意，不隨同養子女離
            去收養者之家，則其與收養者之祖孫關係，不因終
            止收養關係而消滅』之習慣，經本部遍查前司法行
            政部編印之台灣民事習慣調查報告，日據時期台灣
            人間似無類似上開解釋之習慣存在」（見原審卷2
            第213頁、本院卷第138頁）。因此，藍樣於27年4
            月20日自藍乞戶內出養並除戶時，依台灣地區當時
            之習慣，藍樣之子藍春來與原收養者藍乞間之親屬
            （祖孫）關係，亦自然隨之消滅；且己○○等2人
            亦未再舉證證明當時尚有其他有利於其等抗辯之習
            慣存在。
          又己○○、乙○○與訴外人藍明珠、藍月霞、藍秀
            華向台北地院起訴請求訴外人謝寶玉、謝天生、謝
            朝源、藍寶等人返還遺產之前開事件，台北地院96
            年度家訴字第116號民事判決亦認定「…「…1.按
            養子女在收養關係存續中所生之直系血親卑親屬，
            其與養方親屬間之身分關係，是否亦隨終止收養而
            歸消滅？學者間之見解不一。然依吾國習慣，且鑒
            於收養關係個人主義化之趨勢，認採取消滅說為宜
            ，此有戴炎輝、戴東雄合著中國親屬法第379、380
            頁及最高法院33年上字第5318號判例可參。…藍乞
            與藍樣既於27年4月20日已終止收養關係，則藍春
            來與藍乞間因收養所生之身分關係即因而隨之消滅
            ，且藍乞與藍樣之子藍春來並未另成立收養關係，
            而藍春來不因稱姓或祭祀祖先或設籍即得與已終止
            收養關係之藍乞又發生親屬關係」，因而判決藍國
            興等人敗訴，嗣經本院97年度家上字第220號判決
            上訴駁回、最高法院98年台上字第281號裁定上訴
            駁回確定，有該事件歷審判決書電子檔案1份附卷
            可稽（見本院卷第209頁至第219頁）。
          綜上，己○○等2人雖援引司法院院解字第3010號
            解釋見解，抗辯藍春來與藍乞間祖孫關係不消滅，
            惟揆諸前開之說明，以及司法院院解字第3010號解
            釋見解係於34年作成，而藍樣與藍乞係於27年4月
            20日即已終止收養關係，且當時上開解釋尚不適用
            於日據時代之台灣地區等情，堪認己○○等2人抗
            辯藍春來與藍乞之祖孫關係，不因藍乞與藍樣終止
            收養關係而受影響云云，即非可採。至己○○2人
            雖抗辯其等之被繼承人藍春來係繼承其祖父藍乞之
            派下權，與其母藍樣是否與藍乞終止收養關係無關
            云云。惟己○○2人就此部分並未舉證以實其說，
            且因藍春來係祭祀公業藍元成派下員藍乞養女藍樣
            與贅夫所生，故派下權應於藍樣死亡時因繼承而取
            得，惟藍樣於27年4月20日即與藍乞終止關係，故
            藍春來自無法因繼承關係而取得祭祀公業藍元成之
            派下員資格，併此敘明。
        (4)至己○○等2人抗辯於第二養親即謝金王與藍樣終止
          收養時，第一養親即藍乞之親權應予回復（見本院卷
          第21頁）云云。惟查：
          按「上訴人係甲之子，而其法定代理人則係甲之妻
            ，上訴人及其法定代理人，與乙所有祖母與孫及姑
            與媳之關係，係因甲為乙之養子而發生，甲與乙之
            養母養子關係既經判決終止，則上訴人及其法定代
            理人與乙之親屬關係，亦自然隨之消滅」（最高法
            院33年上字第5318號判例意旨參照）。
          又關於養子女得否由養家直接轉養予他人乙節，我
            國多數學者認：因我國以前常有所謂買斷養子，得
            由養家轉養予第三人，然此易為販賣人口所利用，
            與現代法律思想不合，故非先終止現存之收養，不
            得再有第二次之收養，以防止轉賣人口，因而採否
            定說（見陳棋炎、黃宗樂、郭振恭3人合著、民法
            親屬新論、79年3月3版、第322頁，本院卷第85頁
            ）。本件藍樣前係經藍乞收養，揆諸前開說明，不
            得由藍乞直接轉養，且藍樣與藍乞於27年（即昭和
            13年）4月20日係終止收養關係後，再出養予謝金
            王，故縱認日後藍樣與謝金王間確有終止收養關係
            情事，惟藍樣與藍乞先前之收養關係已無從回復，
            藍春來與藍乞先前之養孫關係亦無從回復。是以藍
            國興等2人抗辯藍春來與藍乞間之養孫關係已回復
            云云，即非可採。
    (二)戊○○、丁○○、丙○○是否因祭祀公業藍元成主張之事
      實而無派下權？
      1.按當事人對於他造主張之事實，於言詞辯論時不爭執者
        ，視同自認。但因他項陳述可認為爭執者，不在此限。
        當事人對於他造主張之事實，已於相當時期受合法之通
        知，而於言詞辯論期日不到場，亦未提出準備書狀爭執
        者，準用第1項之規定。但不到場之當事人係依公示送
        達通知者，不在此限，民事訴訟法第280條第1項、第3
        項分別定有明文。
      2.查，本件戊○○、丁○○、丙○○等3人，於原審審理
        及本院言詞辯論期日時，均經合法通知而不場場，亦未
        提出準備書狀爭執，且本件之開庭通知，均非依公示送
        達方式為之，揆諸前開規定，應視同戊○○等3人對於
        祭祀公業藍元成主張之事實自認。
      3.次查：
        祭祀公業藍元成主張藍新法於13年5月9日金山丸號沉
          沒後即行蹤不明之事實，經本院函請交通部基隆港務
          局提供有關金山丸號沉沒資料，該局雖於99年5月21
          日基港航監字第0990003231號函復：依交通部船舶管
          理系統及該局檔案資料庫均無旨揭船舶登載相關資料
          可稽等語（見本院卷第160頁之1）。惟依祭祀公業藍
          元成提出之基隆市仁愛區戶政事務所核發日據時代以
          藍劉金枝為戶主之藍新法戶籍謄本，同一戶籍內之藍
          新法事由欄內記載「大正13年5月9日金山丸沈沒，為
          行衛不明」（見原審卷2第209頁、本院卷第52頁）；
          且經本院函請基隆市仁愛區戶政事務所檢送訴外人黃
          子鹿之日據時代全戶戶籍資料，該所於99年5月19日
          基仁戶字第0990001589號函復並檢送黃子鹿之戶籍資
          料到院，依上開戶籍資料顯示，於「同居寄留人」欄
          內藍新法之事由欄上亦記載「大正13年5月9日…，行
          衛不明」（見本院卷第158頁），故祭祀公業藍元成
          主張藍新法於13年（即大正13年）5月9日即已行蹤不
          明之事實，堪予採信。
        按從子女出生日回溯第181日起至第302日止，為受胎
          期間；又妻之受胎，係在婚姻關係存續中者，推定其
          所生子女為婚生子女，民法第1062條第1項、第1063
          條第1項分別定有明文。依上開基隆市仁愛區戶政事
          務所檢送黃子鹿日據時代之戶籍資料，記載藍文貴係
          大正14年9月8日出生、藍文卿係昭和5年10月10日出
          生，惟於「續柄細別」欄均記載「同居寄留人藍劉氏
          金枝私生子」、於父親欄則均空白未填載（見本院卷
          第158頁）；從而，藍劉金枝之配偶藍新法既於13年
          （即大正13年）5月9日即已行蹤不明，足見藍新法自
          該時間起，即已無與藍劉金枝同居之事實，故由子女
          出生日回溯第181日起至第302日止為受胎期間觀之，
          藍文貴、藍文卿均應非藍劉金枝自藍新法受胎所生之
          子。
        另依基隆市仁愛區戶政事務所99年5月18日基仁戶字
          第0990001580號函併檢送之黃子鹿歷年全戶戶籍資料
          觀之，其內記載藍劉金枝原為黃劉金枝、稱謂為妻、
          配偶為黃子鹿，於41年6月4日申請更正姓名為藍劉金
          枝、稱謂為同居、配偶為藍新法；藍文貴原為黃文貴
          、稱謂為長子、父親為黃子鹿，於41年6月4日申請更
          正姓名為藍文貴、稱謂為同居、父親為藍新法；藍文
          卿原為藍鄉、父親為黃子鹿，於41年6月4日申請更正
          姓名為藍文卿、父親為藍新法，有上開戶政事務所函
          文與檢送之戶籍資料及祭祀公業藍元成提出申請人為
          黃子鹿於41年6月4日申請更正登記之申請書影本2張
          附卷可按（見本院卷第109頁至第110頁、第144頁至
          第146頁）。
      4.綜此，經核以戊○○之被繼承人藍文貴，丁○○、丙○
        ○之被繼承人藍文卿等2人之父親藍新法於13年（即大
        正13年）5月9日即已行方不明，而藍文貴至大正14年9
        月8日方出生，藍文卿則更晚至昭和5年10月10日方出生
        ，且當時藍新法之配偶係與黃子鹿同居，甚至於藍文貴
        、藍文卿出生後之戶籍資料內登記其等之父親為黃子鹿
        ，且藍文貴之姓名登記為黃文貴；以及戊○○、丁○○
        、丙○○等3人，於原審審理及本院言詞辯論期日時，
        均經合法通知而不到場，亦未提出準備書狀爭執，視同
        戊○○等3人對於祭祀公業藍元成主張之事實自認等情
        ，堪認祭祀公業藍元成主張戊○○、丁○○、丙○○之
        被繼承人藍文貴、藍文卿應非藍劉金枝自藍新法受胎所
        生之子，且不應受婚生之推定，故戊○○、丁○○、丙
        ○○非祭祀公業藍元成之派下員乙節，尚屬可採。
五、綜上所述，祭祀公業藍元成請求確認戊○○、丁○○、丙○
    ○、己○○、藍永成對祭祀公業藍元成之派下權不存在，自
    屬正當，應予准許。從而原審就上開祭祀公業藍元成請求確
    認戊○○、丁○○、丙○○對祭祀公業藍元成之派下權不存
    在部分，所為祭祀公業藍元成敗訴之判決，尚有未洽。祭祀
    公業藍元成上訴論旨指摘原判決此部分不當，求予廢棄改判
    ，為有理由，自應由本院予以廢棄改判如主文第2項所示。
    原審就祭祀公業藍元成請求確認己○○、藍永成對祭祀公業
    藍元成之派下權不存在部分，所為己○○、乙○○敗訴之判
    決，並無不合。己○○、乙○○上訴論旨指摘原判決此部分
    不當，求予廢棄改判，為無理由，應駁回其上訴。
六、兩造其餘之攻擊或防禦方法及所用之證據，經斟酌後，認為
    均不足以影響判決之結果，爰不逐一論列。至己○○、乙○
    ○聲請本院向司法院函查院解字第3010號解釋之法理依據與
    適用情形乙節，因事證已明，核非必要，併此敘明。
七、據上論結，本件祭祀公業藍元成之上訴為有理由；己○○、
    乙○○之上訴為無理由，依民事訴訟法第450條、第449條第
    1項、第78條、第85條第1項前段、第463條、第385條第1項
    前段，判決如主文。
中    華    民    國    99    年    9     月    21    日
                    民事第十五庭
                        審判長法  官  王聖惠
                              法  官  謝碧莉
                              法  官  邱瑞祥
正本係照原本作成。
己○○、乙○○、戊○○、丁○○、丙○○如不服本判決，應於
收受送達後20日內向本院提出上訴書狀，其未表明上訴理由者，
應於提出上訴後20日內向本院補提理由書狀（均須按他造當事人
之人數附繕本）上訴時應提出委任律師或具有律師資格之人之委
任狀；委任有律師資格者，另應附具律師資格證書及釋明委任人
與受任人有民事訴訟法第466條之1第1項但書或第2項（詳附註）
所定關係之釋明文書影本。
中    華    民    國    99    年    9     月    21    日
                              書記官  明祖星
附註：
民事訴訟法第466條之1（第1項、第2項）：
對於第二審判決上訴，上訴人應委任律師為訴訟代理人。但上訴
人或其他法定代理人具有律師資格者，不在此限。
上訴人之配偶、三親等內之血親、二親等內之姻親，或上訴人為
法人、中央或地方機關時，其所屬專任人員具有律師資格並經法
院認為適當者，亦得為第三審訴訟代理人。

司法院資訊處製作；財團法人民間司法改革基金會備份。
